最高法院刑事判決　　　　　　　　　　　　　　　八十六年度台上字第三四二二號
　　上訴人　甲○○
右上訴人因重利案件，不服台灣高等法院高雄分院中華民國八十六年三月三十一日第
二審更審判決（八十五年度上更(一)字第三一六號，起訴案號：台灣高雄地方法院檢察
署八十四年度偵字第一一六九五號），提起上訴，本院判決如左：
    主  文
上訴駁回。
    理  由
按刑事訴訟法第三百七十七條規定，上訴於第三審法院，非以判決違背法令為理由，
不得為之。是提起第三審上訴，應以原判決違背法令為理由，係屬法定要件。如果上
訴理由狀並未依據卷內訴訟資料，具體指摘原判決不適用何種法則或如何適用不當，
或所指摘原判決違法情事，顯與法律規定得為第三審上訴理由之違法情形，不相適合
時，均應認其上訴為違背法律上之程式，予以駁回。本件上訴人甲○○上訴意旨略謂
：原審先後僅訊問柯黃玉英、林高德、黃張金葉、陳寶雲、呂金桂、蘇玉美、李盧明
秀、張勳元、許呂秋霞、陳寶等十人，似不能僅憑上開柯黃玉英等十人所供「急迫
」情形，即認定其餘借款人亦同屬有急迫情形，且有多位借款人於還款後一再借款，
所稱「賭博輸錢」或「生意週轉」，能否認為急迫，亦有疑問，乃原判決認定上訴人
係乘其事實欄所載借款人急迫而貸予款項，與所採用之證據不相適合，有證據上理由
矛盾之違法；扣押之本票十九張中，面額新台幣（下同）三萬元二張，五萬元三張，
十萬元及二十萬元各一張，與原判決認定之事實不符，能否採為上訴人犯罪之證據，
原審未加調查，且陳寶雲、柯黃玉英、黃張金葉所供十天一期等利息計算方式，亦與
原判決認定之事實不合，是否另有借款方式，原審並未究明，均有應於審判期日調查
之證據未予調查之違法云云。惟查刑法第三百四十四條重利罪所稱之「急迫」，係指
借款人需要金錢或其他物品至為緊急、迫切之情形而言，至其急迫之原因為何與借款
次數之多寡，均非所問。原判決認定上訴人有其事實欄所載之常業重利犯行，係以上
訴人除辯謂所貸予他人款項均為小額貸款，且非以犯重利罪維生外，對其餘重利犯行
均供認不諱，核與證人即借款人柯黃玉英、林高德、黃張金葉、陳寶雲、呂金桂、蘇
玉美、李盧明秀、張勳元、許呂秋霞、陳寶供證情節相符，復有查扣之帳冊一本、
本票十九張、空白借款卡一盒、身分證影本十四張等，為其所憑之證據。並說明依上
開呂金桂等借款人供稱係因賭博輸錢，或生意失敗、週轉失靈，或小孩繳學費急用之
際，始向上訴人借款，足證上訴人係乘人急迫而以高利貸予款項，上訴人係以犯重利
罪收入維生而屬常業犯甚明等情，詳加指駁。因將第一審判決關於重利部分撤銷，仍
論處上訴人常業重利罪刑。則原判決係依憑借款人呂金桂等十人在原審調查訊問時供
證因急迫而向上訴人借款，證明上訴人供認係乘借款人急須現款，而以收取月息二十
分高利貸予款項之自白與事實相符，據以認定上訴人之犯行，核其有關乘借款人「急
須現款」之事實認定，與其所採之證據，顯無任何齟齬。自無上訴意旨所指摘證據上
理由矛盾之違法情事。又事實審對於證據之調查，其範圍並非漫無限制，必其證據與
判斷待證事實具有關連性者，始有其調查之必要性。原判決於事實欄之記載，重在上
訴人經營地下錢莊，乘借款人急須現款之際，貸予金錢，收取月息二十分之高利，取
得與原本顯不相當之利息，並以之為常業等犯罪構成事實。至事實欄所載「貸予一萬
元、三萬元、五萬元不等之金錢」、「如貸予五萬元，以三天為一期，每期償還六千
元，一個月本息共償還六萬元，而以此等將每月利息計入本金，分十期償還」云云，
僅為上訴人貸款計息方式之例示說明，非謂上訴人常業重利犯行，侷限於上開金額、
期間。從而扣押之本票與柯黃玉英等人所供，與原判決事實欄之記載並無不合，自毋
庸為其他借款方式等無益之調查，顯無上訴意旨所謂應於審判期日調查之證據未予調
查之可言。依上開說明，本件上訴為違背法律上之程式，應予駁回。
據上論結，應依刑事訴訟法第三百九十五條前段，判決如主文。
中      華      民      國    八十六    年      六      月      六      日
                              最高法院刑事第二庭
                                  審判長法官  施  文  仁
                                        法官  陳  炳  煌
                                        法官  張  淳  淙
                                        法官  洪  文  章
                                        法官  林  錦  芳
      右正本證明與原本無異
                                              書  記  官
中      華      民      國    八十六    年      六      月      十三    日
